ACORDAO-COMPLETO-2425362

ACÓRDÃO 9209/2020 ATA 30/2020 - SEGUNDA CÂMARA

VISTOS, relatados e discutidos estes autos de tomada de contas especial instaurada pela Secretaria Especial de Cultura, em desfavor do Centro Cultural Caieiras e do Sr. Fábio Carvalho de Souza, em razão de não comprovação da regular aplicação dos recursos repassados pela União, captados por força do projeto cultural Pronac 109208, descrito da seguinte forma: "Iniciação musical de 50 estudantes com idade entre 12 e 18 anos, formação de uma orquestra de tambores e cordas e realização de um concerto com músicas regionais brasileiras".
ACORDAM os Ministros do Tribunal de Contas da União, reunidos em Sessão da Segunda Câmara, ante as razões expostas pelo Relator, em:
9.1. considerar revéis os responsáveis Centro Cultural Caieiras e Fábio Carvalho de Souza, para todos os efeitos, dando-se prosseguimento ao processo, com fulcro no art. 12, § 3º, da Lei 8.443/1992; 
9.2. julgar irregulares, nos termos dos arts. 1º, inciso I, 16, inciso III, alíneas "b" e "c", da Lei 8.443/1992, c/c os arts. 19 e 23, inciso III, da mesma Lei, as contas dos responsáveis Centro Cultural Caieiras e Fábio Carvalho de Souza, condenando-os solidariamente ao pagamento das importâncias a seguir especificadas, atualizadas monetariamente e acrescidas dos juros de mora, calculadas a partir das datas discriminadas até a data da efetiva quitação do débito, fixando-lhes o prazo de quinze dias, para que comprovem, perante o Tribunal, o recolhimento das referidas quantias aos cofres do Fundo Nacional de Cultura, nos termos do art. 23, inciso III, alínea "a", da citada lei, c/c o art. 214, inciso III, alínea "a", do Regimento Interno do TCU.  
		Data de ocorrência
	Valor histórico (R$) 
	Tipo da parcela

	17/10/2011
	370.000,00
	Débito

	30/04/2012
	35.000,00
	Débito

	6/03/2015
	102.305,83
	Crédito

9.3. aplicar aos responsáveis Centro Cultural Caieiras e Fábio Carvalho de Souza, individualmente, a multa prevista no art. 57 da Lei 8.443/1992 c/c o art. 267 do Regimento Interno do TCU, no valor de R$ 50.000,00 (cinquenta mil reais) , fixando-lhes o prazo de quinze dias, a contar da notificação, para que comprovem, perante o Tribunal (art. 214, III, alínea "a", do Regimento Interno do TCU) , o recolhimento da dívida aos cofres do Tesouro Nacional, atualizada monetariamente desde a data deste acórdão até a do efetivo recolhimento, se pagas após o vencimento, na forma da legislação em vigor;
9.4. autorizar, desde logo, a cobrança judicial das dívidas, caso não atendidas a notificação, na forma do disposto no art. 28, inciso II, da Lei 8.443/1992;
9.5. autorizar também, desde logo, se requerido, com fundamento no art. 28, inciso I, da Lei 8.443, de 1992, c/c o art. 217, §§ 1º e 2º do Regimento Interno do TCU, o parcelamento da (s) dívida (s) em até 36 parcelas, incidindo, sobre cada parcela, corrigida monetariamente, os correspondentes acréscimos legais, fixando-lhe o prazo de quinze dias, a contar do recebimento da notificação, para comprovar, perante o Tribunal, o recolhimento da primeira parcela, e de trinta dias, a contar da parcela anterior, para comprovar os recolhimentos das demais parcelas, devendo incidir, sobre cada valor mensal, atualizado monetariamente, os juros de mora devidos, no caso do débito, na forma prevista na legislação em vigor, alertando os responsáveis de que a falta de comprovação do recolhimento de qualquer parcela importará o vencimento antecipado do saldo devedor, nos termos do § 2º do art. 217 do Regimento Interno deste Tribunal; 
9.6. enviar cópia deste Acórdão, bem como do Relatório e do Voto que o fundamentam à Procuradoria da República no Estado de Espírito Santo, nos termos do à § 3º do art. 16 da Lei 8.443/1992, c/c o § 7º do art. 209 do Regimento Interno do TCU, para adoção das medidas cabíveis; 
9.7. enviar cópia deste Acórdão à Secretaria Especial de Cultura informando que a presente deliberação, acompanhada do Relatório e do Voto que a fundamenta, está disponível para a consulta no endereço www.tcu.gov.br/acordaos, além de esclarecer que, caso requerido, o TCU poderá fornecer sem custos as correspondentes cópias, de forma impressa.

Tomada de contas especial instaurada pelo(a) Secretaria Especial de Cultura em razão de Não comprovação da regular aplicação dos recursos repassados pela União, Lei Rouanet, que teve por objeto Iniciação musical de 50 estudantes com idade entre 12 e 18 anos, formação de uma orquestra de tambores e cordas e realização de um concerto com músicas regionais brasileiras.

Segunda Câmara

Secretaria Especial da Cultura.

3. Interessados/Responsáveis:
3.1. Responsáveis: Centro Cultural Caieiras (CNPJ 03.919.681/0001-84); Fábio Carvalho de Souza (CPF XXX.719.777-XX).

13.1. Ministros presentes: Ana Arraes (Presidente), Augusto Nardes (Relator), Aroldo Cedraz e Raimundo Carreiro.
13.2. Ministros-Substitutos presentes: Marcos Bemquerer Costa e André Luís de Carvalho.

ACORDAO-COMPLETO-2533198

Acórdão 1893/2022 - Segunda Câmara

AUGUSTO NARDES

Adoto como relatório a instrução de peça 86 elaborada no âmbito da Secretaria de Tomada de Contas Especial (SecexTCE) , ratificada de forma unânime pela instância diretiva da unidade (peças 87/88) e homologada pelo Ministério Público junto ao TCU (peça 89) :
"INTRODUÇÃO
Cuidam os autos de tomada de contas especial instaurada por Secretaria Especial de Cultura, em desfavor de Centro Cultural Caieiras (CNPJ: 03.919.681/0001-84) e Fábio Carvalho de Souza (CPF: XXX.719.777-XX) , em razão de não comprovação da regular aplicação dos recursos repassados pela União, captados por força do projeto cultural Pronac 109208, descrito da seguinte forma: "Iniciação musical de 50 estudantes com idade entre 12 e 18 anos, formação de uma orquestra de tambores e cordas e realização de um concerto com músicas regionais brasileiras".
HISTÓRICO
Em 15/7/2016, com fundamento na IN/TCU 71/2012, alterada pela IN/TCU 76/2016 e DN/TCU 155/2016, o dirigente da instituição Secretaria Especial de Cultura autorizou a instauração da tomada de contas especial (peça 44) . O processo foi registrado no sistema e-TCE com o número 278/2018.
A Portaria 25/2011, de 17/1/2011, autorizou a captação do valor de apoio, totalizando R$ 467.738,95, no período de 18/1/2011 a 31/12/2012 (peça 4) , com prazo para execução dos recursos 17/10/2011 a 31/12/2012, recaindo o prazo para prestação de contas em 30/1/2013.
A empresa proponente captou recursos autorizados, no montante de R$ 405.000,00, conforme atestam os recibos (peça 6) e/ou extratos bancários (peça 32) .
O fundamento para a instauração da Tomada de Contas Especial, conforme consignado na matriz de responsabilização elaborada pelo tomador de contas, foi a constatação da seguinte irregularidade: 
Inexecução do objeto do projeto.
Os responsáveis arrolados na fase interna foram devidamente comunicados e, diante da ausência de justificativas suficientes para elidir a irregularidade e da não devolução dos recursos, instaurou-se a tomada de contas especial.
No relatório (peça 63) , o tomador de contas concluiu que o prejuízo importaria no valor atualizado sem juros em 6/2/2020 de R$ 510.027,52, imputando-se a responsabilidade a Centro Cultural Caieiras e Fabio Carvalho de Souza, Presidente, no período de 3/11/2006 até o momento, na condição de dirigente. 
Em 28/2/2019, a Controladoria-Geral da União emitiu o relatório de auditoria (peça 64) , em concordância com o relatório do tomador de contas. O certificado de auditoria e o parecer do dirigente do órgão de controle interno concluíram pela irregularidade das presentes contas (peças 65 e 66) .
Em 21/3/2019, o ministro responsável pela área atestou haver tomado conhecimento das conclusões contidas no relatório e certificado de auditoria, bem como do parecer conclusivo do dirigente do órgão de controle interno, manifestando-se pela irregularidade das contas, e determinou o encaminhamento do processo ao Tribunal de Contas da União (peça 67) .
Na instrução inicial (peça 70) , analisando-se os documentos nos autos, concluiu-se pela necessidade de realização de citação para as irregularidades abaixo: 
1.1. Irregularidade 1: inexecução total do objeto do projeto incentivado.
1.1.1. Evidências da irregularidade: documentos técnicos presentes nas peças 44, 42, 43 e 55.
1.1.2. Normas infringidas: art. 37, caput, c/c o art. 70, parágrafo único, da Constituição da República Federativa do Brasil; art. 93, do Decreto-lei 200/1967; art. 66, do Decreto 93.872/1986; art. 65 da IN Minc 1/2010.
1.2. Débitos relacionados aos responsáveis Fábio Carvalho de Souza (CPF: XXX.719.777-XX) e Centro Cultural Caieiras (CNPJ: 03.919.681/0001-84) :
	Data de ocorrência
	Valor histórico (R$) 
	Identificador da parcela

	17/10/2011
	370.000,00
	D1

	30/4/2012
	35.000,00
	D2

	6/3/2015
	102.305,83
	C1

1.2.1. Cofre credor: Fundo Nacional de Cultura.
1.2.2. Responsável: Centro Cultural Caieiras (CNPJ: 03.919.681/0001-84) .
1.2.2.1. Conduta: nas parcelas D1 a D2 - não executar o objeto do projeto incentivado.
1.2.2.2. Nexo de causalidade: a inexecução total do objeto do projeto incentivado, impediu a comprovação da regular aplicação dos recursos federais repassados, no âmbito do instrumento em questão, resultando em dano ao erário.
1.2.2.3. Culpabilidade: não há excludentes de ilicitude, de culpabilidade e de punibilidade; é razoável supor que o administrador responsável pela pessoa jurídica tinha consciência da ilicitude de sua conduta; era exigível conduta diversa da praticada, qual seja, executar integralmente o objeto do projeto incentivado nos termos aprovados pelo MinC, conforme estabelecido nas normas aplicáveis. 
1.2.3. Responsável: Fábio Carvalho de Souza (CPF: XXX.719.777-XX) .
1.2.3.1. Conduta: nas parcelas D1 a D2 - não executar o objeto do projeto incentivado.
1.2.3.2. Nexo de causalidade: a inexecução total do objeto do projeto incentivado, impediu a comprovação da regular aplicação dos recursos federais repassados, no âmbito do instrumento em questão, resultando em dano ao erário.
1.2.3.3. Culpabilidade: não há excludentes de ilicitude, de culpabilidade e de punibilidade; é razoável supor que o responsável tinha consciência da ilicitude de sua conduta; era exigível conduta diversa da praticada, qual seja, executar integralmente o objeto do projeto incentivado nos termos aprovados pelo MinC, conforme estabelecido nas normas aplicáveis. 
Encaminhamento: citação.
Em cumprimento ao pronunciamento da unidade (peça 72) , foi efetuada citação dos responsáveis, nos moldes adiante:
a) Centro Cultural Caieiras - promovida a citação do responsável, conforme delineado adiante:
	Comunicação: Ofício 3600/2020 - Seproc (peça 76) 
Data da Expedição: 24/2/2020
Data da Ciência: não houve (Ausente) (peça 78) 
Observação: Ofício enviado para o endereço do responsável, conforme pesquisa de endereço no sistema da Receita Federal (peça 73) .
	
	Comunicação: Ofício 14144/2020 - Seproc (peça 81) 
Data da Expedição: 20/4/2020
Data da Ciência: não houve (Ausente) (peça 84) 
Observação: Ofício enviado para o endereço do responsável, conforme pesquisa de endereço no sistema da Receita Federal (peça 73) .
	
	Comunicação: Ofício 14145/2020 - Seproc (peça 82) 
Data da Expedição: 20/4/2020
Data da Ciência: 29/4/2020 (peça 83) 
Nome Recebedor: Fábio Carvalho
Observação: Ofício enviado para o endereço do representante legal do responsável, conforme pesquisa de endereço no sistema da Receita Federal (peça 79) .
Fim do prazo para a defesa: 14/5/2020
	
b) Fábio Carvalho de Souza - promovida a citação do responsável, conforme delineado adiante:
	Comunicação: Ofício 3603/2020 - Seproc (peça 75) 
Data da Expedição: 24/2/2020
Data da Ciência: 3/3/2020 (peça 77) 
Nome Recebedor: Wellington Souza
Observação: Ofício enviado para o endereço do responsável, conforme pesquisa de endereço no sistema da Receita Federal (peça 74) .
Fim do prazo para a defesa: 18/3/2020
	
Conforme Despacho de Conclusão das Comunicações Processuais (peça 85) , as providências inerentes às comunicações processuais foram concluídas. 
Transcorrido o prazo regimental, os responsáveis Centro Cultural Caieiras e Fábio Carvalho de Souza permaneceram silentes, devendo ser considerados revéis, nos termos do art. 12, §3º, da Lei 8.443/1992.
ANÁLISE DOS PRESSUPOSTOS DE PROCEDIBILIDADE DA IN/TCU 71/2012
Apreciação do Prejuízo ao Contraditório e Ampla Defesa
Verifica-se que não houve o transcurso de mais de dez anos desde o fato gerador sem que tenha havido a notificação dos responsáveis pela autoridade administrativa federal competente (art. 6º, inciso II, c/c art. 19 da IN/TCU 71/2012, modificada pela IN/TCU 76/2016) , uma vez que o fato gerador da irregularidade sancionada ocorreu em 30/4/2012, e os responsáveis foram notificados sobre a irregularidade pela autoridade administrativa competente conforme abaixo:
1. Centro Cultural Caieiras, por meio do Ofício 200/2017 (peça 51, p. 1-2) , efetivamente recebido em 6/7/2017 (peça 52, p. 1-2) .
1. Fábio Carvalho de Souza, por meio do Ofício 201/2017 (peça 51, p. 3-4) , efetivamente recebido em 6/7/2017 (peça 52, p. 3-4) .
Valor de Constituição da TCE 	
Verifica-se, ainda, que o valor atualizado do débito apurado (sem juros) em 1/1/2017 é de R$ 457.820,30, portanto superior ao limite mínimo de R$ 100.000,00, na forma estabelecida conforme os arts. 6º, inciso I, e 19 da IN/TCU 71/2012, modificada pela IN/TCU 76/2016. 
OUTROS PROCESSOS/DÉBITOS NOS SISTEMAS DO TCU COM OS MESMOS RESPONSÁVEIS
Informa-se que não foi encontrado débito imputável aos responsáveis em outros processos no Tribunal.
A tomada de contas especial está, assim, devidamente constituída e em condição de ser instruída.
EXAME TÉCNICO
Da validade das notificações:
Preliminarmente, cumpre tecer breves considerações sobre a forma como são realizadas as comunicações processuais no TCU. A esse respeito, destacam-se o art. 179, do Regimento Interno do TCU (Resolução 155, de 4/12/2002) e o art. 4º, inciso III, § 1º, da Resolução TCU 170, de 30 de junho de 2004, in verbis:
Art. 179. A citação, a audiência ou a notificação, bem como a comunicação de diligência, farse-ão:
I - mediante ciência da parte, efetivada por servidor designado, por meio eletrônico, fac-símile, telegrama ou qualquer outra forma, desde que fique confirmada inequivocamente a entrega da comunicação ao destinatário;
II - mediante carta registrada, com aviso de recebimento que comprove a entrega no endereço do destinatário;
III - por edital publicado no Diário Oficial da União, quando o seu destinatário não for localizado
 (...) 
Art. 3º As comunicações serão dirigidas ao responsável, ou ao interessado, ou ao dirigente de órgão ou entidade, ou ao representante legal ou ao procurador constituído nos autos, com poderes expressos no mandato para esse fim, por meio de:
I - correio eletrônico, fac-símile ou telegrama;
II - servidor designado;
III - carta registrada, com aviso de recebimento;
IV - edital publicado no Diário Oficial da União, quando o seu destinatário não for localizado, nas hipóteses em que seja necessário o exercício de defesa.
Art. 4º. Consideram-se entregues as comunicações:
I - efetivadas conforme disposto nos incisos I e II do artigo anterior, mediante confirmação da ciência do destinatário;
II - realizadas na forma prevista no inciso III do artigo anterior, com o retorno do aviso de recebimento, entregue comprovadamente no endereço do destinatário;
III - na data de publicação do edital no Diário Oficial da União, quando realizadas na forma prevista no inciso IV do artigo anterior.
§ 1º O endereço do destinatário deverá ser previamente confirmado mediante consulta aos sistemas disponíveis ao Tribunal ou a outros meios de informação, a qual deverá ser juntada ao respectivo processo.
 (...) 
Bem se vê, portanto, que a validade da citação via postal não depende de que o aviso de recebimento seja assinado pelo próprio destinatário da comunicação, o que dispensa, no caso em tela, a entrega do AR em "mãos próprias". A exigência da norma é no sentido de o Tribunal verificar se a correspondência foi entregue no endereço correto, residindo aqui a necessidade de certeza inequívoca. 
Não é outra a orientação da jurisprudência do TCU, conforme se verifica dos julgados a seguir transcritos:
São válidas as comunicações processuais entregues, mediante carta registrada, no endereço correto do responsável, não havendo necessidade de que o recebimento seja feito por ele próprio (Acórdão 3648/2013-TCU-Segunda Câmara, Relator Ministro JOSÉ JORGE) ;
É prescindível a entrega pessoal das comunicações pelo TCU, razão pela qual não há necessidade de que o aviso de recebimento seja assinado pelo próprio destinatário. Entregandose a correspondência no endereço correto do destinatário, presume-se o recebimento da citação. (Acórdão 1019/2008-TCU-Plenário, Relator Ministro BENJAMIN ZYMLER) ;
As comunicações do TCU, inclusive as citações, deverão ser realizadas mediante Aviso de Recebimento - AR, via Empresa Brasileira de Correios e Telégrafos, bastando para sua validade que se demonstre que a correspondência foi entregue no endereço correto. (Acórdão 1526/2007-TCU-Plenário, Relator Ministro AROLDO CEDRAZ) .
A validade do critério de comunicação processual do TCU foi referendada pelo Supremo Tribunal Federal, nos termos do julgamento do MS-AgR 25.816/DF, por meio do qual se afirmou a desnecessidade da ciência pessoal do interessado, entendendo-se suficiente a comprovação da entrega do 'AR' no endereço do destinatário:
Ementa: agravo regimental. Mandado de segurança. Desnecessidade de intimação pessoal das decisões do tribunal de contas da união. art. 179 do regimento interno do TCU. Intimação do ato impugnado por carta registrada, iniciado o prazo do art. 18 da lei nº 1.533/51 da data constante do aviso de recebimento. Decadência reconhecida. Agravo improvido.
O envio de carta registrada com aviso de recebimento está expressamente enumerado entre os meios de comunicação de que dispõe o Tribunal de Contas da União para proceder às suas intimações.
O inciso II do art. 179 do Regimento Interno do TCU é claro ao exigir apenas a comprovação da entrega no endereço do destinatário, bastando o aviso de recebimento simples. 
Da revelia dos responsáveis Centro Cultural Caieiras e Fábio Carvalho de Souza
No caso vertente, conforme quadro do item 12, a citação de Fábio Carvalho de Souza se deu em seu endereço constante da base de dados da Receita Federal. Com relação ao Centro Cultural Caieiras, representado por Fábio Carvalho de Souza, a citação se deu no endereço deste, na qualidade de seu representante legal. Consta na peça 80, o comparecimento aos autos do Sr. Homero Junger Mafra, procurador tanto do Centro Cultural Caieiras como de Fabio Carvalho de Souza (peça 14, p. 12-13 e peça 80) .
Nos processos do TCU, a revelia não leva à presunção de que seriam verdadeiras todas as imputações levantadas contra os responsáveis, diferentemente do que ocorre no processo civil, em que a revelia do réu opera a presunção da verdade dos fatos narrados pelo autor (Acórdão 1009/2018-TCU-Plenário, Relator: BRUNO DANTAS; 2369/2013 - TCU - Plenário, Relator: BENJAMIN ZYMLER e 2449/2013 - TCU - Plenário, Relator: BENJAMIN ZYMLER) . Dessa forma, a avaliação da responsabilidade do agente não pode prescindir da prova existente no processo ou para ele carreada. 
Ao não apresentar sua defesa, os responsáveis deixaram de produzir prova da regular aplicação dos recursos sob sua responsabilidade, em afronta às normas que impõem aos gestores públicos a obrigação legal de, sempre que demandados pelos órgãos de controle, apresentar os documentos que demonstrem a correta utilização das verbas públicas, a exemplo do contido no art. 93 do Decreto-Lei 200/1967: "Quem quer que utilize dinheiros públicos terá de justificar seu bom e regular emprego na conformidade das leis, regulamentos e normas emanadas das autoridades administrativas competentes." 
Mesmo as alegações de defesa não sendo apresentadas, considerando o princípio da verdade real que rege esta Corte, procurou-se buscar, em manifestações dos responsáveis na fase interna desta Tomada de Contas Especial, se havia algum argumento que pudesse ser aproveitado a seu favor. 
Os argumentos apresentados na fase interna (peças 14, 19, 25, 35, 40, 47, 48, 53 e 54) não elidem as irregularidades apontadas.
Em se tratando de processo em que a parte interessada não se manifestou acerca das irregularidades imputadas, não há elementos para que se possa efetivamente aferir e reconhecer a ocorrência de boa-fé na conduta dos responsáveis, podendo este Tribunal, desde logo, proferir o julgamento de mérito pela irregularidade das contas, conforme os termos dos §§ 2º e 6º do art. 202 do Regimento Interno do TCU. (Acórdão 2064/2011-TCU-Primeira Câmara (relator: Ubiratan Aguiar) , 6.182/2011-TCU-1ª Câmara (relator: Weber de Oliveira) , 4.072/2010-TCU-1ª Câmara (Relator: Valmir Campelo) , 1.189/2009-TCU-1ª Câmara (Relator: Marcos Bemquerer) , 731/2008-TCU-Plenário (Relator: Aroldo Cedraz) .
Dessa forma, os responsáveis Centro Cultural Caieiras e Fábio Carvalho de Souza devem ser considerados reveis, nos termos do art. 12, §3º, da Lei 8.443/1992, devendo as contas serem julgadas irregulares, condenando-os solidariamente ao débito apurado e aplicando-lhes a multa prevista no art. 57 da Lei 8.443/1992.
Prescrição da Pretensão Punitiva
Vale ressaltar que a pretensão punitiva do TCU, conforme Acórdão 1441/2016-TCU-Plenário, Relator: Benjamin Zymler, que uniformizou a jurisprudência acerca dessa questão, subordina-se ao prazo geral de prescrição indicado no art. 205 do Código Civil, que é de dez anos, contado da data de ocorrência da irregularidade sancionada, nos termos do art. 189 do Código Civil, sendo este prazo interrompido pelo ato que ordenar a citação, a audiência ou a oitiva dos responsáveis.
No caso em exame, não ocorreu a prescrição, uma vez que a irregularidade sancionada ocorreu em 30/4/2012, e o ato de ordenação da citação ocorreu em 7/2/2020.
CONCLUSÃO
Em face da análise promovida na seção 'Exame Técnico', verifica-se que os responsáveis Centro Cultural Caieiras e Fábio Carvalho de Souza não lograram comprovar a boa e regular aplicação dos recursos, instados a se manifestar, optaram pelo silêncio, configurando a revelia, nos termos do §3º, do art. 12, da Lei 8.443/1992. Ademais, inexistem nos autos elementos que demonstrem a boa-fé dos responsáveis ou a ocorrência de outras excludentes de culpabilidade.
Vale ressaltar que a jurisprudência pacífica nesta Corte é no sentido da imprescritibilidade das ações de ressarcimento ao erário (Súmula TCU 282) . Dessa forma, identificado dano ao erário, devese instaurar e julgar o processo de tomada de contas especial para responsabilizar seus agentes causadores, respeitando o direito ao contraditório e à ampla defesa, independentemente de quando ocorreram os atos impugnados.
Verifica-se também que não houve a prescrição da pretensão punitiva, conforme análise já realizada.
Tendo em vista que não constam dos autos elementos que permitam reconhecer a boa-fé dos responsáveis, sugere-se que as suas contas sejam julgadas irregulares, nos termos do art. 202, § 6º, do Regimento Interno do TCU, com a imputação do débito atualizado monetariamente e acrescido de juros de mora, nos termos do art. 202, §1º do Regimento Interno do TCU, descontado o valor eventualmente recolhido, com a aplicação da multa prevista no art. 57 da Lei 8.443/1992.
Por fim, como não houve elementos que pudessem modificar o entendimento acerca das irregularidades em apuração, mantém-se a matriz de responsabilização presente na peça 69.
PROPOSTA DE ENCAMINHAMENTO
Diante do exposto, submetemos os autos à consideração superior, propondo ao Tribunal:
considerar revéis os responsáveis Centro Cultural Caieiras (CNPJ: 03.919.681/0001-84) e Fábio Carvalho de Souza (CPF: XXX.719.777-XX) , para todos os efeitos, dando-se prosseguimento ao processo, com fulcro no art. 12, § 3º, da Lei 8.443/1992; 
julgar irregulares, nos termos dos arts. 1º, inciso I, 16, inciso III, alíneas 'b' e 'c', da Lei 8.443/1992, c/c os arts. 19 e 23, inciso III, da mesma Lei, as contas dos responsáveis Centro Cultural Caieiras (CNPJ: 03.919.681/0001-84) e Fábio Carvalho de Souza (CPF: XXX.719.777-XX) , condenando-os solidariamente ao pagamento das importâncias a seguir especificadas, atualizadas monetariamente e acrescidas dos juros de mora, calculadas a partir das datas discriminadas até a data da efetiva quitação do débito, fixando-lhes o prazo de quinze dias, para que comprovem, perante o Tribunal, o recolhimento das referidas quantias aos cofres do Fundo Nacional de Cultura, nos termos do art. 23, inciso III, alínea 'a', da citada lei, c/c o art. 214, inciso III, alínea 'a', do Regimento Interno do TCU.  
		Débitos relacionados ao responsável Centro Cultural Caieiras (CNPJ: 03.919.681/0001-84) em solidariedade com Fábio Carvalho de Souza (CPF: XXX.719.777-XX) :
	Data de ocorrência
	Valor histórico (R$) 
	Tipo da parcela

	17/10/2011
	370.000,00
	Débito

	30/4/2012
	35.000,00
	Débito

	6/3/2015
	102.305,83
	Crédito

	     Valor atualizado do débito (com juros) em 9/7/2020: R$ 618.052,15
aplicar individualmente aos responsáveis Centro Cultural Caieiras (CNPJ: 03.919.681/0001-84) e Fábio Carvalho de Souza (CPF: XXX.719.777-XX) , a multa prevista no art. 57 da Lei 8.443/1992 c/c o art. 267 do Regimento Interno do TCU, fixando-lhes o prazo de quinze dias, a contar da notificação, para que comprovem, perante o Tribunal (art. 214, III, alínea 'a', do Regimento Interno do TCU) , o recolhimento da dívida aos cofres do Tesouro Nacional, atualizada monetariamente desde a data do acórdão que vier a ser proferido por este Tribunal até a do efetivo recolhimento, se pagas após o vencimento, na forma da legislação em vigor;
autorizar, desde logo, a cobrança judicial das dívidas, caso não atendidas a notificação, na forma do disposto no art. 28, inciso II, da Lei 8.443/1992;
autorizar também, desde logo, se requerido, com fundamento no art. 28, inciso I, da Lei 8.443, de 1992, c/c o art. 217, §§ 1º e 2º do Regimento Interno do TCU, o parcelamento da (s) dívida (s) em até 36 parcelas, incidindo, sobre cada parcela, corrigida monetariamente, os correspondentes acréscimos legais, fixando-lhe o prazo de quinze dias, a contar do recebimento da notificação, para comprovar, perante o Tribunal, o recolhimento da primeira parcela, e de trinta dias, a contar da parcela anterior, para comprovar os recolhimentos das demais parcelas, devendo incidir, sobre cada valor mensal, atualizado monetariamente, os juros de mora devidos, no caso do débito, na forma prevista na legislação em vigor, alertando os responsáveis de que a falta de comprovação do recolhimento de qualquer parcela importará o vencimento antecipado do saldo devedor, nos termos do § 2º do art. 217 do Regimento Interno deste Tribunal; 
enviar cópia do Acórdão a ser prolatado, bem como do Relatório e do Voto que o fundamentarem à Procuradoria da República no Estado de ES, nos termos do à § 3º do art. 16 da Lei 8.443/1992, c/c o § 7º do art. 209 do Regimento Interno do TCU, para adoção das medidas cabíveis; 
enviar cópia do Acórdão que vier a ser proferido ao Secretaria Especial de Cultura e aos responsáveis, para ciência, informando que a presente deliberação, acompanhada do Relatório e do Voto que a fundamenta, está disponível para a consulta no endereço www.tcu.gov.br/acordaos, além de esclarecer que, caso requerido, o TCU poderá fornecer sem custos as correspondentes cópias, de forma impressa."
É o Relatório.

8.1. Erika Auxiliadora Robleto Mendoza (14.026/OAB-ES) e outros, representando Fábio Carvalho de Souza e Centro Cultural Caieiras.

Procurador Marinus Eduardo De Vries Marsico.

TOMADA DE CONTAS ESPECIAL.SECRETARIA ESPECIAL DE CULTURA. PROJETO CULTURAL PRONAC: INICIAÇÃO MUSICAL DE ESTUDANTES, FORMAÇÃO DE UMA ORQUESTRA DE TAMBORES E CORDAS E REALIZAÇÃO DE UM CONCERTO COM MÚSICAS REGIONAIS BRASILEIRAS. INEXECUÇÃO TOTAL DO OBJETO. NÃO COMPROVAÇÃO DA BOA E REGULAR APLICAÇÃO DO RECURSO. CITAÇÃO. REVELIA. CONTAS IRRGULARES. DÉBITO. MULTA.

TOMADA DE CONTAS ESPECIAL (TCE)

Secretaria de Controle Externo de Tomada de Contas Especial (SecexTCE).

Trago ao Colegiado tomada de contas especial instaurada pela Secretaria Especial de Cultura, em desfavor do Centro Cultural Caieiras e Fábio Carvalho de Souza, em razão de não comprovação da regular aplicação dos recursos repassados pela União, captados por força do projeto cultural Pronac 109208, descrito da seguinte forma: "Iniciação musical de 50 estudantes com idade entre 12 e 18 anos, formação de uma orquestra de tambores e cordas e realização de um concerto com músicas regionais brasileiras".
2.	No âmbito do Tribunal, os responsáveis foram regularmente citados pela irregularidade a seguir especificada, conforme instrução preliminar de citação às peças 70/72: 
10.1.	Irregularidade 1: inexecução total do objeto do projeto incentivado.
10.1.1.	Evidências da irregularidade: documentos técnicos presentes nas peças 44, 42, 43 e 55.
10.1.2.	Normas infringidas: art. 37, caput, c/c o art. 70, parágrafo único, da Constituição da República Federativa do Brasil; art. 93, do Decreto-lei 200/1967; art. 66, do Decreto 93.872/1986; art. 65 da IN Minc 1/2010.
3.	Consta dos autos o comprovante de que os responsáveis receberam as citações (AR às peças 83) , entretanto, conforme registra a unidade técnica, deixaram transcorrer sem resposta o prazo para apresentação de alegações de defesa ou para recolherem o débito apontado, devendo o Tribunal considerá-los revéis, pra todos os efeitos, dando-se prosseguimento ao processo, nos termos do §3º do art. 12 da Lei 8.443/1992.
4.	No mérito, acolho a íntegra da instrução da Secretaria de Tomada de Contas Especial (SecexTCE) , com a qual se pôs de acordo o Ministério Público junto ao TCU (MPjTCU) , cujos fundamentos adoto como razões de decidir, sem prejuízo dos breves comentários a seguir.
5.	Verifico da instrução técnica que a irregularidade está adequadamente consubstanciada e representa substrato factual para o julgamento das contas dos responsáveis, porquanto não lograram comprovar a boa e regular aplicação dos recursos federais captados com o respaldo da Lei 8.313/1991 (Lei Rouanet) .
6.	Igualmente, concordo com a unidade técnica quando atribui a responsabilidade solidária ao Centro Cultural Caieiras e ao Sr. Fábio Carvalho de Souza, seu representante legal, uma vez que, da ana¿lise dos documentos presentes nos autos, verifica-se que eram as pessoas jurídica e física responsa¿veis pela gesta¿o e pela execuc¿a¿o dos recursos captados por forc¿a do projeto cultural Pronac 109208, tendo o prazo final para apresentac¿a¿o da prestac¿a¿o de contas expirado em 30/1/2013, sem que tenham apresentado documentação apta a demonstrar a sua boa e regular aplicação, conforme adequadamente detalhado pelo exame técnico e ratificado pelo MPjTCU.
7.	Com efeito, o Aco¿rda¿o 2.763/2011, do Plena¿rio, firmou entendimento, posteriormente fixado na Su¿mula TCU 286, no sentido de que, na hipo¿tese em que a pessoa juri¿dica de direito privado seja convenente e beneficia¿ria de transfere¿ncias volunta¿rias de recursos pu¿blicos da Unia¿o, tanto a entidade privada como os seus dirigentes atuam como gestores pu¿blicos e devem comprovar a regular aplicac¿a¿o dos recursos pu¿blicos. Esse entendimento foi estendido pelo Aco¿rda¿o 2.590/2013 - Primeira Ca¿mara a¿s hipo¿teses de captac¿a¿o de recursos com amparo na Lei 8.313/1991 (Lei Rouanet) , uma vez que se trata de recursos pu¿blicos federais oriundos de renu¿ncia fiscal prevista em lei.
8.	Ademais, a instrução técnica consignou os elementos necessários para caracterizar a conduta da responsável, o nexo de causalidade entre a conduta e a irregularidade geradora do dano e restou configurada a omissão ao menos culposa, conforme resumido na peça instrutiva e reproduzido no relatório que antecede este voto. 
9.	Além disso, o valor do dano foi adequadamente quantificado, especificados os correspondentes valores nominais e as respectivas datas de ocorrência, inclusive valor a ser abatido do montante devido, nos termos da legislação de regência, conforme expresso na instrução técnica que orientou a citação da responsável (peças 70/72) , bem como na instrução de mérito, reproduzida no relatório que antecede este voto.
10.	Concordo, também, com o exame técnico, quando propõe, com a concordância do Parquet especializado que, diante da revelia do Centro Cultural Caieiras e do Sr. Fábio Carvalho de Souza, e inexistindo nos autos elementos que permitam concluir pela ocorrência de boa-fé ou de outros excludentes de culpabilidade em sua conduta, as suas contas sejam julgadas irregulares e que os responsáveis sejam condenados em débito, bem como que lhes seja aplicada a multa prevista no art. 57 da Lei 8.443/1992.
Ante todo o exposto, em linha com os pareceres da unidade técnica e do Ministério Público junto ao TCU, voto no sentido de que o Tribunal acolha a minuta de acórdão que ora submeto ao Colegiado.
TCU, Sala das Sessões Ministro Luciano Brandão Alves de Souza, em 1 de setembro de 2020.
Ministro JOÃO AUGUSTO RIBEIRO NARDES
Relator